【裁判字號】    99,重訴,295
【裁判日期】    991116
【裁判案由】    確認買賣關係不存在
【裁判全文】
臺灣臺中地方法院民事判決             99年度重訴字第295號
原      告  乙○○
訴訟代理人  何中慶律師
被      告  甲○○
            己○○
上列當事人間請求確認買賣關係不存在事件，本院於民國99年10
月26日言詞辯論終結，判決如下：
    主    文
原告之訴駁回。
訴訟費用由原告負擔。
    事實及理由
甲、程序事項：被告己○○經合法通知，未於最後言詞辯論期日
    到場，核無民事訴訟法第386條各款所列情形，爰依原告之
    聲請，由其一造辯論而為判決。
乙、實體事項：
壹、原告主張：
一、被告甲○○自民國97年9月5日起陸續向原告借款達新台幣（
    下同）10,148,000元，為擔保上開借款如期償還，被告甲○○陸續簽發面額7,000,000元之支票交予原告收執，另外3,
    000,000元部分簽立借據乙紙，約定於98年2月28日以前先償
    還原告，且特別約定「屆期如未還款願以本人名下設定第三
    順位抵押權」，並開立票號TH0000000；金額新台幣
    3,000,000元之本票供被告擔保。惟被告甲○○於借款後並
    未依約償還本息，經原告聲請本票裁定准予強制執行，經鈞
    院以98年司票字第7867號裁定准予強制執行並已確定在案。
二、原告於98年5月間請被告甲○○還款，被告甲○○除以其經
    營之公司房屋銷售佣金將提撥下來，屆時將可還款外，並於
    98 年5月25日親筆簽名同意「5月25日甲○○同意以房子設
    定第二順位，如沒還可拍賣」。嗣根本無所謂之銷售佣金，
    尤以98年2月28日被告甲○○無法依約先償還新台幣
    3,000,000 元之借款，則其欲免其財產被強制執行，於98年
    5月21日，與被告鐘雲城通謀虛偽意思表示，將其名下坐落
    於台中市○○區○○段136地號之土地，及坐落系爭土地上
    ，建號第495 建號，門牌編號台中市南屯區○○○○街351號
    ；以及建號第496號，門牌編號台中市○○○○街351之1號（
    下合稱系爭不動產），以買賣為原因移轉登記於被告己○○
    名下，依民法第87條第1項之規定，係屬無效。又無效法律
    行為之當事人，於行為當時知其無效，或可得而知者，應負
    回復原狀或損害賠償之責任，民法第113條定有明文。被告
    甲○○自得請求回復原狀，然其怠於行使權利，原告為保全
    債權自得依民法第242條規定，代位其請求被告鐘雲城塗銷
    登記，而回復登記為被告甲○○所有。
三、若鈞院認原告先位之訴無理由，請就備位之訴為審判。按民
    法第244條規定：「債務人所為之無償行為，有害及債權者
    ，債權人得聲請法院撤銷之。債務人所為之有償行為，於行
    為時明知有損害於債權人之權益者，以受益人於受益時亦如
    其情事者為限，債權人得聲請法院撤銷之」。又撤銷權兼具
    有形成權及請求權之性質，除得撤銷債務人所為之詐害行為
    ，並得登請命受益人或轉得人回復原狀，故原告於訴請塗銷
    所有權移轉登記時，並得依同法第4項規定聲請命受益人回
    復原狀。本件被告等就系爭不動產買賣價款收受及資金流向
    ，若無法盡其舉證責任，雖登記為買賣，實顯屬隱藏無償之
    贈與行為，積極財產減少之同時消極財產未減少，即應認為
    有損害於原告之債權，原告自應可訴請撤銷買賣行為暨所有
    權移轉登記行為及塗銷以買賣為原因之所有權移轉登記，並
    請求回復登記。又被告等若以不相當對價移轉所有權，縱認
    屬有償行為，其行為亦有害於原告之債權，且原告亦曾發存
    證信函通知包括己○○及甲○○等之被告，則原告自得依民
    法第244條第2、4項之規定行使撤銷權併同聲請回復登記。
四、並聲明：（一）先位聲明:被告己○○應就上開不動產於98
    年5 月21日以買賣為原因所為之所有權移轉登記予以塗銷，
    回復為被告甲○○所有。（二）備位聲明：(1)被告甲○○、
    鐘雲城間就下列不動產，於98年5月18日所為買賣契約行為
    暨98年5月21日所為之所有權移轉登記行為應予撤銷。(2)被
    告鐘雲城應就上開不動產於98年5月21日以買賣為原因所為
    之所有權移轉登記予以塗銷，回復為被告甲○○所有。
五、對被告答辯之陳述：
（一）被告甲○○雖稱其確於98年5月18日向被告己○○借10,
      000,000元為資金周轉之用，並償還前丙○○之借款云云
      ，然被告甲○○對於第三人丙○○貸款給被告甲○○之實
      際借款金額、借款時間、還款金額及過程、目前尚積欠多
      少金額等均未見舉證，其所述實非可採。至被告雖提出公
      證人戊○○所做公證書乙份為證，然該公證書充其量僅具
      有文書之「形式證據力」亦即該文書並非偽造，至於該文
      書記載之內容之實質證據力，仍有賴綜合各項事證以資審
      認。又被告二人間有否通謀虛偽意思表示及詐害債權行為
      ，此等事實係存在於被告二人間，絕不可能透露予戴公證
      人知悉，故仍需綜合各項事證審慎確認，而未能以公證人
      表面有限度之體驗所做成形式證據力之公證書，即可遽認
      該文書所載內容確為真正。
（二）縱認為被告甲○○將系爭不動產過戶係用以擔保被告鐘雲
      城對於被告甲○○之借款債權，然此亦屬「信託之讓與擔
      保」之法律行為。依最高法院27年上字第1040號判例、51
      年台上字第3528號判例、55年台上字第2839號判例意旨，
      足見若債務人行為有害於特定債權人之權利，無論係買賣
      行為、設定擔保行為及代物清償行為，債權人均得行使民
      法第244條之撤銷權。今買受人即被告鐘雲城於系爭房地
      移轉當時，明知被告甲○○對外積欠多筆債務，以及積欠
      原告乙○○債務，顯非善意第三人，自不受民法第244條
      第2項之保護。再者，被告甲○○於98年5月21日過戶予被
      告鐘雲城之系爭房地市價高達約6至7,000萬元，而所欲擔
      保者僅係1,000萬元之債務，顯無相當之對價關係。
貳、被告甲○○則以：
一、被告甲○○從事建築業，因需資金以退還原股東丁○之投資
    款，乃向原告商借3,000,000元，確實曾依原告之要求與民
    間借貸慣例，簽發面額3,000,000元之合作金庫支票、本票
    及借據等，另亦承諾於未償還時，以名下之不動產設立第三
    順位抵押權確實無誤。
二、被告甲○○確於98年5月18日向被告己○○借10,000,000元
    為資金周轉之用，並償還前丙○○之借款，約定期間2年內
    償還，並將系爭不動產過戶於被告鐘雲城名下，且經鈞院所
    屬民間公證人戊○○公證在案，其協議書第11條約定如被告
    甲○○償還借款之時，則將本案之土地及建物返還移轉予原
    登記所有權人，故並非假買賣之惡意移轉。惟系爭不動產價
    值約60,000,000元左右，但已設定最高限額51,000,000元，
    實際借貸39,500,000元，為擔保被告己○○債權，所以過戶
    至被告鐘雲城名下，但是被告己○○必須承受債權人為台中
    銀行之39,500,000元抵押債務。
三、原告係從事地下錢莊之工作，上述3,000,000元之借據，截
    至98年6月10日止，本金利息已迅速累積至7,003,175元，因
    被告將債務移轉給劉丁綾，由其夫婿鄭嘉鴻開立香港富邦銀
    行之美金支票7張，面額共計美金209,050元，當時以匯率
    33.50元計算，折合為新台幣（下同）7,003,175元，此經原
    告同意並換回被告原開立之合作金庫支票，惟原告事後並未
    依約再退回上述3,000,000借據，本票及同意不動產設定承
    諾書，實已背信在先，依原告提示之本金利息電腦列印表，
    截至98年9月10止本利已高達13,257,848元，被告等因無法
    負荷且遭恐嚇，乃向臺灣臺中地方法院檢察署提出重利罪（
    99年度偵續字第22號）告訴，目前仍在偵查中。
四、原告偕其男友兼保鏢之江展億多次派人到被告甲○○上班之
    公司嗆聲，電話騷擾且語多恐嚇威脅，致使公司同仁心生畏
    懼。原告更強行要求被告任職之公司所執行之各項仲介與買
    賣案件開立分紅書，強行索取形同勒索。原告更脅迫劉丁緩
    開立本票二張，分別為2,170,000元，並脅迫預開
    2,400,000之本票收執等語，資為抗辯。
五、並聲明：原告之訴駁回。
參、被告己○○未於最後言詞辯論期日到場，惟據其歷次陳述略
    為：本件伊與原告、被告甲○○均不認識，伊都是請陳永明
    代為處理。因被告甲○○向伊借款10,000,000 元，遂將系
    爭不動產過戶至伊名下，以供擔保，當時也有經過公證等語
    。並聲明：原告之訴駁回。
肆、得心證之理由：
一、先位之訴部分：
（一）按第三人主張表意人與相對人通謀而為虛偽意思表示者，
      該第三人應負舉證之責，最高法院48年台上字第29號判例
      可資參照。又民法第87條之通謀虛偽意思表示，指表意人
      與相對人相互明知為非真意之意思表示而言，故表意人之
      相對人不僅須知表意人非真意，並須就表意人之表示相與
      為非真意之合意，始為相當。最高法院亦著有51年台上字
      第215號判例，可供參照。經查，原告主張被告間就系爭
      不動產於98年5月21日以買賣為原因所為之所有權移轉行
      為乃通謀虛偽意思表示，為被告所否認，並辯稱：被告甲○○確於98年5月18日向被告己○○借款10,000,000元為
      資金周轉之用，其中5,000,000元用以償還前向丙○○之
      借款，為擔保被告己○○之上開債權，方將系爭不動產過
      戶於鐘雲城名下等語，則原告就被告係屬同謀虛偽乙節，
      自應負舉證之責。
（二）查被告就其上開辯詞，業據提出協議書1紙為證，上開協
      議書第1條、第3條第2款分別載明「甲方（即被告己○○
      ）於民國98年05月25日貸與乙方（即被告甲○○）新台幣
      壹仟萬元整，其中新台幣伍百萬元整作為代清償乙方于本
      契約書第五條第2項擔保品第二順位之抵押權，並經乙方
      親收確認無誤，不另立收據。」、「乙方為擔保清償之誠
      意，願將自有名下所有土地座落:台中市○○區○○段l36
      地號等1筆土地，面積:290.42，權利範圍:甲○○二分之
      一、黃文燕二分之一及建物坐落:台中市南屯區○○○○街351號(建號:495)，權利範圍:全部、台中市南屯區
      大墩十一銜35l之1號(建號:496)，權利範圍:全部之所有
      權移轉于甲方所有。」。又被告甲○○向被告己○○借款
      之1,000萬中，其中500萬元係用以清償系爭不動產第2順
      位抵押權人即證人丙○○之500萬元債權，業據證人丙○○於本院審理時具結證稱：「（請問被告甲○○是否曾向
      你借款？）有。」、「（何時借款？金額？）97年10月23
      日300萬元、97年11月11日200萬元，共計500萬元。」、
      「（借款原因？）他生意上之調度，臨時借貸。」、「（
      為何抵押權設定在你剛才所稱二筆借款之前？）因為之前
      9月份也有臨時借貸，有償還。到了9月底10月初，他想借
      大筆一點，我說大筆一點要有擔保品保障，所以才有抵押
      權設定的動作。」、「（你所說9月份臨時借貸，金額多
      少？被告何時償還？）金額我要回去看存摺，大概3、40
      萬元。被告何時償還我要回去看存褶，因為他是開票。」
      、「（被告向你借款總共是你所述上開3筆？）應該不止3
      筆，是陸續。」、「（被告總共向你借款多少筆？期間為
      何？）多少筆我不是很清楚要看存摺，97年9月份到97年
      11 月止」、「（被告甲○○有將借款連同利息還給你？
      ）後來他一直遲延，到期沒有償還，因為我在98年2月18
      日要用錢，可是他還是沒辦法償還，我需要用錢，所以幫
      他找我朋友借貸。最終有還我本金，利息的部分則因我急
      需用錢，有一部分有算，有一部分沒算。」、「（他還你
      時用何方式？）後來他一直還不出來，後來朋友介紹己○○，被告己○○同意，就去公證人戊○○處公證，辦理買
      賣過戶，因我有設定抵押權，錢就是由被告己○○匯給我
      。」、「（被告己○○是何時匯錢給你？）應該是在98年
      5月份。」、「（匯多少？）500萬。」等語；證人陳永明
      於本院審理時具結證稱：（你是否有協助被告甲○○向被
      告己○○借錢？）有。」、「（被告甲○○向被告己○○
      借款金額、時間、方式？）借款金額新台幣1000萬元，時
      間是房子過戶的時間，方式他就還給丙○○先生，我們有
      匯款500萬元給丙○○，因為之前被告甲○○有向丙○○
      借款500萬元，其餘500萬元我們匯給被告甲○○。」等語
      ，並有丙○○前於97年9月11日、97年9月12日交付借款予
      被告甲○○之匯款申請書、存款憑條各1紙、被告甲○○
      分別開立予丙○○之本票、支票各2紙、被告己○○於98
      年5月22日將500萬元以無摺轉存方式存入丙○○合作金庫
      商業銀行五權分行帳戶之存款憑條及丙○○上開帳戶之存
      摺影本各1件附卷可稽。又被告甲○○另向被告己○○借
      款500萬元乙節，亦據被告己○○提出匯款申請書2紙及匯
      款回條1紙為證。原告雖主張上開借款情事均係屬虛偽，
      然對此無法舉證以實其說，自難憑採。況參諸被告甲○○
      就系爭不動產設定第2順位抵押權予丙○○之時間為97年
      10月1日，有原告提出系爭不動產之異動索引明細1件可參
      ，其設定之時間遠在原告於98年9月16日寄發存證信函予
      被告甲○○，並於98年9月22日取得本票裁定之執行名義
      之前，則被告甲○○當無可能預見原告將在1年後對其取
      得本票裁定之執行名義，為達脫產之目的而由丙○○預為
      虛偽之抵押權設定之可能，是被告辯稱：被告甲○○確於
      98 年5月18日向被告己○○借款10,000,000元為資金周轉
      之用，其中5,000,000元用以償還前向丙○○之借款，為
      擔保被告己○○之上開債權，方將系爭不動產過戶於鐘雲
      城名下等語，尚堪採信。
（三）按信託的讓與擔保（即擔保信託）與民法第87條第2項所
      謂虛偽意思表示隱藏他項法律行為者不同，前者係債務人
      為擔保其債務，將擔保物所有權移轉與債權人，而使債權
      人在不超過擔保之目的範圍內，取得擔保物之所有權，債
      務人如不依約清償債務時，債權人得依約定方法取償，縱
      無約定亦得逕將擔保物變賣或估價，而就該價金受清償，
      債權人與債務人有關擔保信託之約定，乃均出於真正之效
      果意思而為表示，其內容應就契約之內容全部決之。而後
      者係虛偽意思表示之當事人間，隱藏有他項真實之法律行
      為，就所為虛偽意思表示而言，因雙方當事人故意為不符
      真意之表示，欠缺效果意思，依民法第87條第1項前段規
      定，其意思表示無效，雙方當事人僅得就隱藏之法律行為
      而為主張，無復援用所虛偽意思表示之餘地。故信託的讓
      與擔保，其擔保物之讓與，雖超過其「經濟目的」（擔保
      ），其讓與行為仍為有效，與虛偽意思表示隱藏他項行為
      ，其虛偽意思表示無效，迥乎不同（最高法院74年度台上
      字第272號判決參照）。查本件被告甲○○移轉系爭不動
      產之目的，既在擔保被告己○○對其之借款債權，自屬前
      揭信託的讓與擔保之情形，而與通謀虛偽意思表示之情形
      不同。
（四）綜上，原告主張被告間就系爭不動產於98年5月21日以買
      賣為原因所為之所有權移轉行為乃通謀虛偽意思表示，為
      無理由。
二、備位之訴部分：
（一）按民法第244條規定之無償、有償行為，於設定抵押權之
      情形，應以其為物權行為之原因行為認定之。蓋設定抵押
      權之物權行為本身，僅係設定抵押權意思表示之一致，無
      從單就物權行為認定其為無償或有償，而應視其所以為物
      權行為之原因行為予以認定（最高法院91年度台上字第
      1711號判決參照）。次按債務人以其所有之不動產設定抵
      押權，同時向他人借貸款項，其設定抵押權之行為，固屬
      有償行為，若先有債權之存在而於事後為之設定抵押權者
      ，如無對價關係，即屬無償行為。倘有害及債權，則債權
      人自得依民法第244條第1項之規定以撤銷之（最高法院51
      年台上字第3528號判例參照）。查被告甲○○移轉系爭不
      動產之目的，係在擔保被告己○○對其之借款債權，二者
      具有對價關係，此由上開協議書第1條、第3條第2款約定
      之內容及被告己○○匯款予丙○○及被告甲○○之時間點
      均在協議書簽立之日期即98年5月18日之後觀之甚明，故
      被告甲○○、己○○間就系爭不動產所為之信託讓與擔保
      之法律行為，係屬有償行為，堪以認定。
（二）再按債務人所為之有償行為，於行為時明知有損害於債權
      人之權利者，以受益人於受益時亦知其情事者為限，債權
      人得聲請法院撤銷之。民法第244條第2項規定甚明。然按
      民法第244條第1項及第2項所謂「有害及債權」或「害於
      債權人之權利」，係指債務人陷於無資力之狀態而言。（
      最高法院95年度台上字第1741號判決參照）。查被告甲○○名下尚有玉山建築經理股份有限公司之投資財產49,
      000,000元，此有本院依職權調取之稅務電子閘門財產調
      件明細表在卷可參，則被告甲○○雖將系爭不動產以信託
      讓與擔保之方式移轉予被告己○○，是否必然導致被告甲○○無力清償其對原告之借款債權，未據原告舉證以實其
      說，則原告主張被告甲○○移轉系爭不動產之行為，有害
      及原告之債權，已非無疑。況按債務人所為之有償行為，
      必以債務人於行為時明知有損害於債權人之權利，而受益
      人於受益時亦知其情事，債權人方得聲請法院撤銷之，查
      原告主張受益人即被告己○○於取得系爭不動產所有權時
      ，明知有損害於原告對於被告甲○○之債權，對此有利於
      己之事實，自有舉證之責，原告雖主張其曾發存證信函通
      知被告2人，而認被告己○○明知有損害於原告對於被告
      甲○○之債權，然查原告寄發上開存證信函之時間為98年
      9 月16日，有原告提出之存證信函在卷可佐，顯在被告二
      人辦理系爭不動產所有權移轉登記之時間即98年5月21日
      之後，則原告以其有寄發存證信函之舉，而認被告己○○
      於受益時即取得系爭不動產所有權時，明知有損害於原告
      對於被告甲○○之債權，即屬無據。
（三）準此，原告既未能證明被告甲○○移轉系爭不動產之行為
      ，有害及原告之債權，亦無法證明被告己○○於受益時即
      取得系爭不動產所有權時，明知有損害於原告對於被告甲○○之債權，其依民法第244條第2項之規定聲請本院撤銷
      被告二人就系爭不動產所為之債權行為及物權行為，亦屬
      無據。
三、綜上所述，被告間就系爭不動產於98年5月21日以買賣為原
    因所為之所有權移轉行為，並非通謀虛偽意思表示，且該所
    有權移轉行為為有償行為，原告亦無法證明被告甲○○移轉
    系爭不動產之行為，有害及原告之債權，且被告己○○於受
    益時即取得系爭不動產所有權時，明知有損害於原告對於被
    告甲○○之債權。從而，原告依通謀虛偽意思表示及撤銷詐
    害行為等法律關係，訴請判決如其先、備位之聲明所示，均
    無理由，應予駁回。
四、本件事證已臻明確，兩造其餘攻擊防禦方法，核與判決結果
    不生影響，爰不逐一論述。
伍、一造辯論、訴訟費用負擔之依據：民事訴訟法第385條第1項
    前段、第78條。
中    華    民    國    99    年    11    月    16    日
                  民事第二庭    法  官  黃炫中
正本係照原本作成。
如對本判決上訴，須於判決送達後20日內向本院提出上訴狀（須
附繕本）。
中    華    民    國    99    年    11    月    16    日
                                書記官
附表:
┌──┬────────┬──┬────────┬────┬────┐
│編號│土地坐落及其地號│地目│面積（平方公尺）│權利範圍│備註    │
├──┼────────┼──┼────────┼────┼────┤
│    │台中市南屯區惠義│建  │290.42          │全部    │所有權人│
│ 1  │段第136地號     │    │                │        │: 被告鐘│
│    │                │    │                │        │雲城    │
└──┴────────┴──┴────────┴────┴────┘
┌──┬────┬────┬────┬────┬──────┬──────┬────┬───┐
│編號│建號    │基地坐落│建物門牌│主要用途│建物面積    │附屬建物用途│權利範圍│備註  │
│    │        │        │        │        │（平方公尺）│（平方公尺）│        │      │
│    │        │        │        │        │總面積      │            │        │      │
│    │        │        │        │        │（平方公尺）│            │        │      │
├──┼────┼────┼────┼────┼──┬───┼──┬───┼────┼───┤
│ 1  │台中市南│台中市南│台中市大│住家用鋼│二層│73.34 │陽台│ 21.87│全部    │所有權│
│    │屯區惠義│屯區惠義│墩11街  │筋混凝土├──┼───┼──┼───┤        │人：被│
│    │段第495 │段第136 │351號   │造5層   │三層│68.44 │雨遮│ 8.13 │        │告鐘雲│
│    │建號    │地號    │        │        ├──┼───┼──┴───┤        │城    │
│    │        │        │        │        │四層│68.53 │            │        │      │
│    │        │        │        │        ├──┼───┤            │        │      │
│    │        │        │        │        │五層│37.13 │            │        │      │
│    │        │        │        │        ├──┴───┤            │        │      │
│    │        │        │        │        │247.44      │            │        │      │
├──┼────┼────┼────┼────┼──┬───┼──┬───┼────┼───┤
│    │台中市南│台中市南│台中市大│住宅、門│一層│83.71 │陽台│ 26.06│全部    │所有權│
│ 2  │屯區惠義│屯區惠義│墩11街  │廳鋼筋混├──┼───┼──┼───┤        │人：被│
│    │段第496 │段136地 │351 之1 │凝土造4 │二層│68.44 │雨遮│ 7.62 │        │告鐘雲│
│    │建號    │號      │號      │層      ├──┼───┼──┴───┤        │城    │
│    │        │        │        │        │三層│68.53 │            │        │      │
│    │        │        │        │        ├──┼───┤            │        │      │
│    │        │        │        │        │四層│37.13 │            │        │      │
│    │        │        │        │        ├──┴───┤            │        │      │
│    │        │        │        │        │257.81      │            │        │      │
├──┴────┴────┴────┴────┴──────┴──────┴────┴───┤
│備考：共有部分建號497，面積92.13平方公尺，權利範圍各2分之1                                │
└─────────────────────────────────────────────┘

司法院資訊處製作；財團法人民間司法改革基金會備份。
